ACORDAO-COMPLETO-2482474

ACÓRDÃO 2296/2022 ATA 12/2022 - PRIMEIRA CÂMARA

VISTOS, relatados e discutidos estes autos de concessão de pensão civil pelo Núcleo Estadual do Ministério da Saúde no Estado do Rio Grande do Sul.
ACORDAM os ministros do Tribunal de Contas da União, reunidos em sessão da 1ª Câmara, diante das razões expostas pelo relator, em:
9.1. considerar legal a pensão instituída por Juarez Nolater Peres (10802711-05-2009-000025-0, peça 5) , determinando-lhe o registro, nos termos do § 1º do art. 260 do RI/TCU; 
9.2. registrar, tacitamente, a partir de 21/2/2021, o ato de pensão civil instituída por Laudelino Bandeira (10802711-05-2015-000066-8, peça 6) ;
9.3. dar ciência desta deliberação às interessadas e ao Núcleo Estadual do Ministério da Saúde no Estado do Rio Grande do Sul;
9.4. encerrar o processo e arquivar os presentes autos.

Atos de pensão civil.

Primeira Câmara

3. Interessadas: Ivone Viegas Viola (XXX.261.830-XX); Joice Pereira Peres (XXX.482.200-XX); Melita Irene Einsfeld Bandeira (XXX.111.480-XX).

13.1. Ministros presentes: Walton Alencar Rodrigues (Presidente), Benjamin Zymler e Vital do Rêgo.
13.2. Ministro-Substituto convocado: Augusto Sherman Cavalcanti.
13.3. Ministro-Substituto presente: Weder de Oliveira (Relator).

WEDER DE OLIVEIRA

Reproduzo, com ajustes de forma, o parecer emitido pelo MP/TCU, representado pela procuradora-geral Cristina Machado da Costa e Silva (peça 10) :
"Versam os autos sobre atos de pensão civil expedidos pelo Núcleo Estadual do Ministério da Saúde no Estado do Rio Grande do Sul.
2.	Por intermédio dos pareceres uniformes constantes de peças n.ºs 8 e 9, a Secretaria de Fiscalização de Pessoal - Sefip - opina pela ilegalidade e negativa de registro dos atos em questão.
3.	Em relação à pensão deixada por Juarez Nolater Peres (peça n.º 5) , falecido em 03/11/2006 e aposentado por invalidez, a unidade técnica impugna o pagamento atual do benefício pensional com paridade, por força da Emenda Constitucional n.º 70/2012. No entender da Sefip, como o instituidor faleceu antes do advento da EC n.º 70/2012, é incabível a aplicação de paridade ao benefício de peça n.º 5, uma vez que a referida emenda não se encontrava em vigor ainda à data do óbito do ex-servidor.
4.	Quanto à pensão de peça n.º 6, a razão da impugnação decorre de divergência encontrada pela Sefip quanto ao valor dos proventos atualmente pagos (R$ 5.304,85 - fls. 5/7 da peça n.º 3) e o que seria devido, no entender da unidade técnica (R$ 5.138,91 - peça n.º 4) .
5.	O ex-servidor Juarez Nolater Peres foi aposentado por invalidez em 08/06/2006, com proventos calculados pela média das remunerações, por haver sido acometido de doença incapacitante. Veio a óbito em 03/11/2006 (fl. 1 da peça n.º 5) .
6.	Em 30/03/2012, foi publicada a Emenda Constitucional n.º 70/2012, que inseriu o artigo 6.º-A na Emenda Constitucional n.º 41/2003, com o seguinte teor:
'Art. 6º-A. O servidor da União, dos Estados, do Distrito Federal e dos Municípios, incluídas suas autarquias e fundações, que tenha ingressado no serviço público até a data de publicação desta Emenda Constitucional e que tenha se aposentado ou venha a se aposentar por invalidez permanente, com fundamento no inciso I do § 1º do art. 40 da Constituição Federal, tem direito a proventos de aposentadoria calculados com base na remuneração do cargo efetivo em que se der a aposentadoria, na forma da lei, não sendo aplicáveis as disposições constantes dos §§ 3º, 8º e 17 do art. 40 da Constituição Federal.
Parágrafo único. Aplica-se ao valor dos proventos de aposentadorias concedidas com base no caput o disposto no art. 7º desta Emenda Constitucional, observando-se igual critério de revisão às pensões derivadas dos proventos desses servidores'.
7.	Ademais, o artigo 2.º da mesma Emenda n.º 70/2012 prevê que:
'Art. 2º A União, os Estados, o Distrito Federal e os Municípios, assim como as respectivas autarquias e fundações, procederão, no prazo de 180 (cento e oitenta) dias da entrada em vigor desta Emenda Constitucional, à revisão das aposentadorias, e das pensões delas decorrentes, concedidas a partir de 1º de janeiro de 2004, com base na redação dada ao § 1º do art. 40 da Constituição Federal pela Emenda Constitucional nº 20, de 15 de dezembro de 1998, com efeitos financeiros a partir da data de promulgação desta Emenda Constitucional'.
8.	Em nossa compreensão, o artigo 2.º da EC n.º 70/2012 é cristalino ao prever a garantia de paridade às aposentadorias já concedidas e às pensões delas decorrentes, tendo o dispositivo constitucional aplicação retroativa a 1.º/01/2004. É o caso do ex-servidor Juarez Nolater Peres. Apesar de não mais vivo à data da edição da referida emenda constitucional, sua aposentadoria deveria ter sido revista e, por consequência, a pensão civil decorrente também sofreu os efeitos da aplicação do dispositivo trazido pela Emenda de 2012, posto que, tanto a aposentadoria, quanto a pensão civil ora em destaque, foram deferidos após 1.º/01/2004.
9.	Nesse sentido, deixamos de acompanhar a unidade técnica e propomos a legalidade e registro da concessão de peça n.º 5.
10.	Ao percorrermos o ato de peça n.º 6, aferimos que o formulário de pensão civil deixada pelo ex-servidor Laudelino Bandeira deu entrada na Corte de Contas em 22/02/2016, há mais de cinco anos.
11.	Sobre essa questão, observamos que o Plenário do Tribunal proferiu recentemente o Acórdão n.º 122/2021, cuja ementa reproduzimos a seguir:
'SUMÁRIO: ATOS DE PENSÃO MILITAR. LEGALIDADE DE UM ATO. ILEGALIDADE DOS DEMAIS ATOS. TRANSCURSO DO PRAZO DE 5 ANOS DESDE A ENTRADA
DOS ATOS ILEGAIS NO TCU. ATOS TACITAMENTE REGISTRADOS, CONSOANTE ENTENDIMENTO DO STF NOS EMBARGOS DE DECLARAÇÃO NO RECURSO EXTRAORDINÁRIO 636.553/RS, EM 4/12/2020. POSSIBILIDADE DE REVISÃO DE OFÍCIO, COM FULCRO NO ART. 54 DA LEI 9.874/1999, C/C O ART. 260, § 2º, DO RI/TCU. DETERMINAÇÃO INSTAURAÇÃO DE PROCEDIMENTO DE REVISÃO DE OFÍCIO. OUTRAS DETERMINÇÔES À SEFIP.
1. Passados cinco anos, contados de forma ininterrupta, a partir da entrada do ato de admissão e de concessão de aposentadoria, reforma e pensão (CF, 71, III) no TCU, o ato restará automaticamente estabilizado e considerado registrado tacitamente (RE 636.553/RS, Pleno, rel. E. Ministro Gilmar Mendes) .
2. Estabilizado o ato, abre-se, a partir daí, a possibilidade de sua revisão, nos termos do art. 54 da Lei 9.874/1999 (ED no RE 636.553/RS, Pleno, rel. E. Ministro Gilmar Mendes) '.
12.	Por meio do Acórdão 122/2021-TCU-Plenário, a Corte de Contas acolheu o entendimento firmado pelo Supremo Tribunal Federal - STF - no Recurso Extraordinário n.º 636.553/RS, em sede do qual foi expedido o tema n.º 445 de repercussão geral, com o seguinte teor:
'Em atenção aos princípios da segurança jurídica e da confiança legítima, os Tribunais de Contas estão sujeitos ao prazo de 5 anos para o julgamento da legalidade do ato de concessão inicial de aposentadoria, reforma ou pensão, a contar da chegada do processo à respectiva Corte de Contas'.
13.	Ademais, ao apreciar Embargos de Declaração opostos nos autos do citado RE n.º 636.553/RS, o nobre Relator, Ministro Gilmar Mendes, esclareceu que 'passado esse prazo [de cinco anos, contado de forma ininterrupta, a partir da chegada do processo à corte de contas] sem finalização do processo, o ato restará automaticamente estabilizado. Abre-se, a partir daí, a possibilidade de sua revisão, nos termos do art. 54 da Lei 9.873/1999'. Na verdade, o eminente Ministro referiu-se ao artigo 54 da Lei n.º 9.784/1999.
14.	Dessa feita, ante o que decidiu o STF e a Corte de Contas, o ato de peça n.º 6 encontra-se tacitamente registrado, posto que ingressou no Tribunal há mais de cinco anos. O ato de peça n.º 5 também estaria tacitamente registrado, por haver ingressado no Tribunal há mais de cinco anos, mas já manifestamos nossa proposição pela legalidade e registro em relação a esse formulário.
15.	Como a irregularidade suscitada pela Sefip no ato de peça n.º 6 diz respeito aos pagamentos atuais e não a falha inserida no formulário inicial, entendemos que o procedimento correto seria a realização de diligência para confirmar a procedência da falha apontada e, em caso positivo, determinar a correção do valor do benefício ao órgão de origem.
16.	Não se trata, no caso, de revisão de ofício, pois essa seria cabível se houvesse irregularidade a macular o ato sujeito a registro, o que não é o caso.
17.	Ante todo o exposto, com as vênias de estilo por divergir parcialmente do encaminhamento proposto pela Sefip às peças n.ºs 8 e 9, esta representante do Ministério Público de Contas propõe ao Tribunal que:
	17.1. considere legal e ordene o registro ao ato de pensão civil instituída por Juarez Nolater Peres (CPF n.º XXX.283.280-XX) - peça n.º 5;
	17.2. considere tacitamente registrado o formulário de pensão civil deixada por Laudelino Bandeira (CPF n.º XXX.121.090-XX) - peça n.º 6, por ter dado entrada na Corte de Contas há mais de cinco anos, nos termos do tema de Repercussão Geral n.º 445, proferido pelo Supremo Tribunal Federal no Recurso Extraordinário n.º 636.553/RS, bem como no entendimento constante do Acórdão 122/2021-TCU-Plenário;
	17.3. determine à Secretaria de Fiscalização de Pessoal que realize diligência ao Núcleo Estadual do Ministério da Saúde no Estado do Rio Grande do Sul para que esclareça a divergência entre o valor dos proventos atualmente pagos (R$ 5.304,85 - fls. 5/7 da peça n.º 3) e o que foi calculado pela unidade técnica (R$ 5.138,91) , na planilha de peça n.º 4;
	17.4. caso se confirme a irregularidade nos pagamentos atuais da pensão civil deixada por Laudelino Bandeira, seja determinado ao Núcleo Estadual do Ministério da Saúde no Estado do Rio Grande do Sul que, no prazo de quinze dias, promova a correção do pagamento do benefício no Siape."
É o relatório.

não há.

Procuradora-Geral Cristina Machado da Costa e Silva.

PENSÃO CIVIL. FORMA DE REAJUSTE COM FUNDAMENTO NA EMENDA CONSTITUCIONAL 70/2012. NECESSIDADE DE REVISÃO DAS PENSÕES APÓS 1º/4/2004. LEGALIDADE DE UM ATO. DECURSO DE PRAZO DE CINCO ANOS DA ENTRADA DO ATO NO TCU. ACÓRDÃO 122/2021 - TCU - PLENÁRIO. STF - RECURSO EXTRAORDINÁRIO 636.553/RS. REGISTRO TÁCITO. VALORES INDEVIDOS DOS ATUAIS PROVENTOS DE UM ATO. DILIGÊNCIA. COMUNICAÇÃO.

PENSÃO CIVIL (PCIV)

Secretaria de Fiscalização de Integridade de Atos e Pagamentos de Pessoal e de Benefícios Sociais (Sefip).

Trata-se de 2 (dois) atos de pensão civil emitidos pelo Núcleo Estadual do Ministério da Saúde no Estado do Rio Grande do Sul.
A Secretaria de Fiscalização de Integridade de Atos e Pagamentos de Pessoal e de Benefícios Sociais (Sefip) propõe a ilegalidade dos atos, com os seguintes argumentos:
Juarez Nolater Peres (10802711-05-2009-000025-0, peça 5) 
" (...) 7.	Em consulta ao Siape e ao contracheque atual das pensionistas (peça 3, pg. 5) , constata-se que os proventos estão sendo pagos nos termos da EC 70/2012, consoante expôs o Gestor de Pessoal.
8.	Todavia, o interessado faleceu em momento anterior à promulgação da referida EC e a situação em análise não foi objeto de ressalva por parte desta norma constitucional. Assim, os proventos das beneficiárias não podem ser pagos com paridade em relação à remuneração do cargo do instituidor.
9.	Portanto, os proventos estão sendo pagos com fundamento indevido e, assim, o ato deve ser considerado ilegal." (Peça 8, p. 2) .
Laudelino Bandeira (10802711-05-2015-000066-8, peça 6) 
"11.	Em consulta as rubricas salariais que foram cadastradas no ato e que serviram de base de cálculo do benefício pensional, constata-se que os proventos pagos (R$ 5.304,85 - peça 3, pg. 5-7) estão acima do devido (R$ 5.138,91) , conforme simulação à peça 4." (Peça 8, p. 2) .
O MP/TCU, a seu turno, entende que a forma de reajuste da pensão instituída pelo Sr. Juarez Nolater Peres está correta, uma vez que se amolda à previsão constitucional inserta no artigo 2.º da EC  70/2012:
"Art. 2º A União, os Estados, o Distrito Federal e os Municípios, assim como as respectivas autarquias e fundações, procederão, no prazo de 180 (cento e oitenta) dias da entrada em vigor desta Emenda Constitucional, à revisão das aposentadorias, e das pensões delas decorrentes, concedidas a partir de 1º de janeiro de 2004, com base na redação dada ao § 1º do art. 40 da Constituição Federal pela Emenda Constitucional nº 20, de 15 de dezembro de 1998, com efeitos financeiros a partir da data de promulgação desta Emenda Constitucional".
E, em relação à pensão deixada por Laudelino Bandeira, o Ministério Público de Contas afirma que o ato "encontra-se tacitamente registrado, posto que ingressou no Tribunal há mais de cinco anos" (peça 10, p. 2) , conforme decisão do Supremo Tribunal Federal, em sede de repercussão geral, no âmbito do RE 636.553.
Ademais, acerca das diferenças de valores nos proventos indicada pela Sefip, afirma que "diz respeito aos pagamentos atuais e não a falha inserida no formulário inicial", sendo mais correto diligenciar a jurisdicionada para eventual determinação de providências para regularizar a situação (peça 10, p. 2) .
Acolho a proposta do MP/TCU, a qual incorporo às minhas razões de decidir.
A despeito de o Sr. Juarez Nolater Peres (aposentado por invalidez, em 8/6/2006, com proventos calculados pela média das remunerações e paridade) ter falecido em 3/11/2006, antes da promulgação da EC 70/2012, esta emenda expressamente determinou a revisão das aposentadorias e pensões concedidas a partir de 1º de janeiro de 2004. No caso, a pensão foi instituída em 22/2/2016.
No que diz respeito à pensão instituída por Laudelino Bandeira, de fato, não foi indicada irregularidade no ato concessório, mas, sim, possível erro nos atuais pagamentos do benefício à pensionista.
Ademais, por ter dado entrada nesta Corte de Contas em 22/2/2016, incide sobre o caso a obrigatoriedade de registro tácito, conforme decisão do Supremo Tribunal Federal, em sede de repercussão geral, no âmbito do RE 636.553: "em atenção aos princípios da segurança jurídica e da confiança legítima, os Tribunais de Contas estão sujeitos ao prazo de 5 anos para o julgamento da legalidade do ato de concessão inicial de aposentadoria, reforma ou pensão, a contar da chegada do processo à respectiva Corte de Contas".
Destarte, o ato deve ser registrado tacitamente (em 21/2/2021) , sem prejuízo de, nos termos do art. 8º, caput, da Resolução 315/2020, consignar, na ata da presente sessão, determinação à Sefip para que realize diligência ao Núcleo Estadual do Ministério da Saúde no Estado do Rio Grande do Sul para esclarecer a divergência entre o valor dos proventos atualmente pagos (R$ 5.304,85, peça 3, p. 5 - 7) e o calculado (R$ 5.138,91, peça 4) , da pensão instituída por Laudelino Bandeira.
Diante do exposto, manifesto-me pela aprovação do acórdão que ora submeto à apreciação deste Colegiado.
TCU, Sala das Sessões, em 26 de abril de 2022.
Weder de Oliveira 
Relator